【裁判字號】    96,保險上,16
【裁判日期】    971022
【裁判案由】    給付保險金
【裁判全文】
臺灣高等法院臺中分院民事判決  96年度保險上字第16號
上  訴  人  國泰人壽保險股份有限公司
法定代理人  己○○
訴訟代理人  吳光陸律師
複代理人    簡祥紋律師
被上訴人    戊○○（兼洪美枝之承受訴訟人）
被上訴人    甲○○（兼洪美枝之承受訴訟人）
被上訴人    丙○○（兼洪美枝之承受訴訟人）
被上訴人    丁○○（兼洪美枝之承受訴訟人）
被上訴人    乙○○（兼洪美枝之承受訴訟人）
共      同
訴訟代理人  陳漢洲律師
            陳嘉宏律師
上列當事人間請求給付保險金事件，上訴人對於民國96年8月29
日灣彰化地方法院95年度保險更字第1號第一審判決提起上訴，
本院於97年10月8日言詞辯論終結，判決如下：
    主  文
上訴駁回。
第二審訴訟費用由上訴人負擔。
    事實及理由
一、被上訴人起訴主張：訴外人洪美枝及被上訴人戊○○、甲○
    ○、丙○○、丁○○、乙○○為訴外人莊春天之配偶及子女
    ，莊春天於94年4月7日向上訴人公司投保「國泰旅行平安保
    險」（保單號碼：0000000000號，下稱系爭旅行平安保險契
    約），保險期間自94年4月12日起計8日，並指定法定繼承人
    為受益人，保費已如期交付。嗣後莊春天於94年4月12日起
    至日本地區旅遊，於94年4月19日上午3時許經洪美枝發現倒
    臥在住宿飯店浴室之浴缸內，並由隨團導遊楊正中協助送往
    日本大阪市立綜合醫療中心急救，然莊春天仍於94年4月20
    日下午10時56分宣告不治死亡，死亡原因依大阪市立綜合醫
    療中心莊春天之病歷書記載，係發生溺水事故致吸入性肺炎
    、敗血症後死亡，其死亡診斷書死因之種類欄中醫師勾選意
    外死亡（外因死）中之溺水死亡（第4類），符合系爭旅行
    平安保險契約第2條所定「保險人於本契約有效期間內，因
    遭受意外傷害事故，致其身體蒙受傷害而致死亡…」之保險
    事由，上訴人自應依約定給付保險金。又被上訴人及洪美枝
    等人為莊春天之法定繼承人，另有訴外人莊雅媛亦為繼承人
    之一，故被上訴人等人及莊雅媛均為系爭旅行平安保險之受
    益人，被上訴人遂於94年6月13日向上訴人申請理賠，詎上
    訴人以「死亡原因與契約條款約定之意外傷害事故不符」為
    由，拒絕給付。其次，上訴人除應依系爭旅行平安保險契約
    第2條約定給付保險金外，系爭旅行平安保險契約第12條第2
    項亦約定「本公司應收齊前項文件後15日內給付之，逾期本
    公司應按年利率1分加計利息。」；又莊春天前於72年1月28
    日向上訴人投保「國泰增值分紅養老保險」（保單號碼：00
    00000000號，下稱系爭養老保險契約），其中附加意外傷害
    特約保險金額500,000元，並指定洪美枝為受益人，經申請
    理賠後上訴人亦未給付保險金，為此，爰依系爭旅行平安保
    險契約及系爭養老保險契約、保險法第113條、保險法第110
    條、民法第271條之規定，求為判命上訴人給付被上訴人各
    1,457,142元之保險金暨給付洪美枝1,957,142元及均自94年
    6月29日起之年利率百分之10利息之判決。嗣洪美枝起訴後
    於96年7月2日死亡，由被上訴人等承受訴訟，乃聲明：(1)上
    訴人應給付被上訴人戊○○、甲○○、丙○○、丁○○、乙
    ○○1,957,142元，及自94年6月29日起至清償日止，按年息
    百分之10計算利息；(2)上訴人應各給付被上訴人戊○○、甲
    ○○、丙○○、丁○○、乙○○1,457,142元，及均自94年6
    月29日起至清償日止，按年息百分之10計算利息，原審判決
    上訴人應給付被上訴人戊○○、甲○○、丙○○、丁○○、
    乙○○每人各1,428,571元，及均自94年6月29日起至清償日
    止，按年息百分之十計算利息。上訴人應給付被上訴人戊○
    ○、甲○○、丙○○、丁○○、乙○○各1,928,571元及自
    94年6月29日起至清償日止，按年息百分之十計算利息。而
    駁回被上訴人其餘之訴。上訴人就其敗訴部分提起上訴，被
    上訴人答辯聲明：上訴駁回。
二、上訴人則以：
  (一)本件兩件保險均須以意外傷害事故所致死亡始予理賠，因上
    訴人否認被保險人莊春天死亡為意外傷害事故所致，是莊春
    天固然在浴池內被發見昏迷，但關於日本大阪市立綜合醫療
    中心（下稱日方醫院）出具死亡診斷書所載因溺水造成誤嚥
    性肺炎，再造成敗血症死亡，其是否溺水？如有溺水是否為
    意外傷害事故所致？有無誤嚥性肺炎？敗血症果否為溺水所
    致即為本件重要爭點。
  (二)查莊春天被發現在浴池時呈昏迷狀態，為兩造所不爭。惟其
    昏迷之原因不明，則是否為溺水所致，應為本件判斷是否為
    意外傷害事故所致之關鍵，原審判決未予認定，僅以「又本
    院認為上開第2項解釋上應指若傷害結果之發生即殘廢或死
    亡，與疾病有直接相當因果關係者，即非上開條款所稱之意
    外來傷害事故。若意外來傷害事故之發生與疾病雖有關聯，
    惟該疾病之本身並不會直接導致殘廢或死亡，而係其他外在
    因素所致殘廢或死亡，則縱使意外來傷害事故之發生與疾病
    雖有關聯，仍應認為係上開條款所稱之意外傷害事故。本件
    上訴人雖質疑係因莊春天本身有糖尿病、高血壓，或莊春天
    可能係腦中風致昏迷，而非溺水等語，惟法醫研究所認為莊
    春天在浴室中被發現時是昏迷的，服藥、飲酒、滑倒、本身
    疾病均可能是他倒在浴池內的原因，未做解剖，倒於浴池中
    的原因就不清楚，但就極可能吸入浴池中的水，造成或加強
    昏迷，是倒在浴池內才有後續一連串的不幸事件。倒在浴池
    外將呈現另一種表現或許就不會死亡，故本院認為莊春天之
    昏倒縱使係因其他疾病引起，惟若莊春天昏倒當時非在浴室
    內，亦不致於因吸入髒水，而引起吸入性肺炎，再敗血症導
    致腸繫膜循環失全，最後休克致死，故本院認莊春天之死亡
    與溺水有最直接關係，與其疾病本身已無直接相當因果關係
    ，故上訴人辯稱因莊春天本身有糖尿病、高血壓，或莊春天
    可能係腦中風致昏迷等情縱係屬實，本院認本件之情形仍屬
    上開契約條款第2條所指之意外事故。」為由，認莊春天因
    故昏迷於浴室並導致死亡之結果，故為意外傷害事故死亡，
    但昏迷原因不排除與疾病發作有關連。原審認莊春天昏倒於
    浴室為事故關鍵，是否為宿疾發作導致昏倒則可不論。惟若
    死亡之主因係因疾病所致，則是否昏倒於浴室，即非事故關
    鍵。依被上訴人主張、鑑定結果及原審判決，均認莊春天只
    是喝入幾口髒水，則莊君因此引發敗血症感染並導致多重器
    官衰竭而死，與一般經驗法則不符，即使莊春天死亡與喝入
    浴池水有關，也是因其本身宿疾或免疫系統不佳而導致敗血
    症，引發一連串併發症及死亡結果，一般身體健康之人，豈
    會喝入幾口浴池水，即引發敗血症導致死亡結果，故關於莊
    春天死亡之因果關係上，其本身宿疾（內在因素），才是引
    發敗血症死亡之主因。原審刻意忽略莊君因自身宿疾，引發
    感染敗血症並導致多重器官衰竭而死之可能，僅著眼於莊君
    是否昏倒於浴室，忽略昏倒於浴室後，後續個人身體因素對
    死亡結果之因果作用，有倒置因果作用輕重之嫌，不符論理
    法則。
  (三)原審判決所據者為法醫研究所之鑑定報告，但該鑑定報告自
    陳「莊春天在浴室中被發現時是昏迷的，服藥、飲酒、滑倒
    、本身疾病均可能是他倒在浴池內的原因，未做解剖，倒於
    浴池中的原因就不清楚，但就極可能吸入浴池中的水，造成
    或加強昏迷，是倒在浴池內才有後續一連串的不幸事件。」
    （原審卷法醫研究所民國（下同）96年3月21日函參照）、
    「就莊春天之案例而言，事實上無法認定有或沒有積水，並
    非來函所指必無積水，所以本所並未認定本例一定是有吸入
    性肺炎。只是在臨床資料無法很齊全的情況下又無解剖時，
    一定要做判定，就只能採最可能的臆斷，在他躺在浴池中而
    不知現場發生何事的情況下（也許是有病，也許是跌倒），
    有溺水是最可能的。溺水當場未死，之後最常見的合併症就
    是缺氧性腦病、吸入性肺炎、成人呼吸窘迫症候群、敗血症
    等。」（第一審卷法醫研究所96年5月9日函參照）故莊春天
    是否有溺水，法醫研究所純為臆測，非經病理分析後所為判
    斷，且依日方醫院答覆（參見上證2），其溺水之判斷亦係
    依家屬陳述所為判斷，並未經病理分析。而家屬並未親眼目
    睹莊春天溺水經過，故其向日方醫院所為「溺水昏迷」之陳
    述，縱非有意欺瞞，亦僅屬個人主觀揣測，不足採信。況依
    法醫研究所鑑定報告及日方醫院答覆函，均稱不能排除莊春
    天係因疾病發作而昏倒，原審亦未排除，故所謂有溺水乙事
    未能獲得證明，自非可採，被上訴人對所主張之溺水意外事
    故發生過程，難認已盡其舉證責任。況查，基於以下理由，
    衡諸一般生活經驗，莊春天應非因溺水而昏迷：
  1.昏迷一定有原因，不可能無故發生。以莊春天被發見時係在
    浴池中，就病歷繪製之圖樣所示，莊春天頭部並非全部埋入
    水中，其鼻子露出水面，核與被上訴人在第一審96年6月12
    日狀附病歷記載「雖然沒有整個泡在水裡，但是臉部有一半
    浸在水裡，之後確認有喝到水。」相符。故不僅足見莊春天
    係躺在浴池時昏迷，並非一般之倒下，且鼻子露出水面，即
    不可吸水，至多為喝水，按諸一般人游泳，皆含多少誤喝泳
    池池水，但從無人因此而昏迷，是不可能溺水而昏迷。莊春
    天住房內之浴池長95公分深37公分，有排水口，逾37公分
    即排水，寬42公分（參見第一審卷被證8），莊春天身高為
    163公分不可能身體全部浸入水中，其頭部當在浴池邊上，
    縱水放滿，身體進入後，水必然溢出部分不可能頭埋入水
    中，如何溺水昏迷？從而法醫研究所鑑定先認莊春天係先溺
    水再昏迷，不合經驗法則及論理法則，應不可採，嗣經上訴
    人質疑，該所96年3月21日函稱「(二)莊春天在浴室中被發現
    時是昏迷的，服藥、飲酒、滑倒、本身疾病等均可能是他倒
    在浴池內的原因，未做解剖，倒於浴池中的原因就不清楚，
    但就極可能吸入浴池中的水，造成或加強昏迷。」，同年5
    月9日函亦稱「本所也未排除任何可能先昏迷而倒在浴室中
    的病變，包括腦中風、心臟病等…」，均已更易其詞，則莊
    春天應不可能係溺水造成昏迷，更不能因其他原因昏迷，再
    因溺水加強昏迷。況依一般生活經驗，人在沐浴時若原本精
    神狀態是清醒的，不可能溺水，如有昏迷，自非溺水所致，
    而係其他原因，尤其一般情形口鼻進水受嗆，必定難忍痛苦
    ，精神當為之一振，一般生理反應會儘速端坐浴池或站立避
    免再受嗆，案發浴池深度不深，莊春天端坐或站立自無困難
    ，甚至可高聲呼救，但與其同房之配偶卻未聽見任何呼救聲
    或其他異常聲響，益證其昏迷並非溺水。參酌莊春天有糖尿
    病、高血壓性心臟病、痛風、糖尿病等宿疾（參見第一審卷
    被證6），其配偶在日本向醫師陳述莊春天於日本期間尚攜
    帶高血壓藥物服用（參見上證1），事發時正值日本初春，
    當時溫度甚低，尤其凌晨3－4點因輻射效應為一天最冷之時
    ，當天又為旅程結束回台之日，數日旅遊身體疲累，莊春天
    極有可能於入浴時，因疲累及天氣寒冷，導致本身疾病發作
    而昏迷。又莊春天有糖尿病，出國旅遊期間難免貪享美食而
    未節制，一時之間血糖過高導致昏迷，亦非無可能。
  2.參照被上訴人提出之羅秀雄等三人著法醫學（95年9月20日
    狀附件1）「死亡通常由於缺氧性缺氧（Hypoxic hypoxia）
    或完全無氧性無氧（Anoxic anox ia），亦可因喉痙臠（
    Laryngeal spasm）引起迷走神經抑制心臟，致反射神經性
    心臟血管衰竭而死。淡水中溺死者（Drowning in fresh
    water），因淡水鹽分低（低張液體），吸入的水迅速進入
    血液循環中，血溶量急劇增加，紅血球溶解，釋放出大量的
    鉀，心臟負擔急速增加，明顯肺水腫，造成心律不整，最後
    演變心室性心動過速（Ventricular tachycardia）及心室
    纖維顫動…，所以認為不論在淡水或海水溺死者，其死亡機
    轉均由於缺氧和酸中毒。」，本件莊春天並無上情，足見與
    溺水無關。再參照被上訴人提出之福島弘文法醫學，在浴池
    中溺死，其直接原因有自殺、他殺、飲酒喝醉（高度酩酊）
    等，會發生溺生係因內在疾病，例如高度冠狀動脈硬化等，
    因不明原因在入浴時溺水多為高年齡者，特別在冬天沐浴，
    因血壓降低發生腦出血死亡，並非溺水，足見莊春天並非溺
    水而死亡。
  3.如上所述，莊春天鼻子未進水，進水者為口部，此由第一審
    原證5之申請書記載「救護人員作了一些緊急措施，也幫他
    從口抽了很多的水」可明，按口腔與肺部不相通，喝水不致
    造成吸入性肺炎，依法醫研究所96年5月9日函「(一)…要確實
    判定吸入性肺炎或肺水腫，必須Ｘ光片呈現明顯的變化或者
    經過解剖觀察。Ｘ光表現與病理切片及解剖所見之間常有誤
    差，有問題的案件必須做解剖就是要釐清誤差。就莊春天之
    案例而言，事實上無法認定有或沒有積水，並非來函所指必
    無積水，所以本所並未認定本例一定是有吸入性肺炎。只是
    在臨床資料無法很齊全的情況下又無解剖時，一定要做判定
    ，就只能採最可能的臆斷，在他躺在浴池中而不知現場發生
    何事的情況下（也許是有病，也許是跌倒），有溺水是最可
    能的。溺水當場未死，之後最常見的合併症就是缺氧性腦病
    、吸入性肺炎、成人呼吸窘迫症候群、敗血症等。」「(二)…
    病歷中並無記載吸入性肺炎之記錄…。」，則在日方醫院之
    病歷未記載莊春天有吸入性肺炎，亦無解剖，甚至法醫研究
    所並無Ｘ光片，如何能臆斷一定有吸入性肺炎，原審判決上
    開認定即有錯誤。
  (四)按日方醫院死亡診斷書所載及法醫研究所之鑑定結果，均認
    莊春天之死亡直接原因為敗血症，縱屬實在，其原因為何，
    是否為溺水為所致，亦為本件判斷莊春天死亡是否為意外傷
    害事故事所致之關鍵。按敗血症乃細菌感染（參見第一審卷
    被證1），1亦即某種微生物或其產生的毒素急性侵入血液的
    結果，而眾所週知日本之自來水可以生飲，並非髒水，豈有
    可能吸入髒水造成疾病？茲莊春天進入浴池有無洗滌不明，
    如何能認在身體泡過即為髒水？況一方面如上所述，當時莊
    春天鼻子在水面以上，不可能吸入髒水進入肺部造成吸入性
    肺炎，另一方面依第一審被證二說明書其敗血症係病毒性
    腸炎、感染性腸炎造成再依住院診療計劃書（參見第一審
    卷被證3），當時考量之病名已有敗血症，是莊春天到院即
    有敗血症感染，而敗血症係細菌感染，不可能自發生昏迷到
    送醫不到一個小時內即有細菌感染造成敗血症事實上由
    莊春天到院後立刻於腹部開刀，係懷疑腸間膜動脈閉塞，肝
    硬變（消化管異常）（參見手術報告Ｏｐｅｒａｔｉｏｎ
    Ｒｅｃｏｒｄ），醫生認其敗血症之原因為此，參照死亡診
    斷書記載「腸管膜點狀出血」，應非髒水所致足見不僅非
    吸入髒水，且此敗血症應係其他原因即莊春天因腹部腸炎
    疾病或其他病症於浴室昏迷，是其昏迷及敗血症，並非溺水
    而係本身其他疾病所致在一般生活經驗，縱然誤喝幾口髒
    水，可能導致病菌入侵泄肚，但未聞會造成敗血症，此由游
    泳時，多少均有可能誤飲池水，從無敗血症死亡之例，此觀
    法醫研究所96年5月9日函稱「造成敗血症可能是因吸入性肺
    炎，不是喝入胃腸之水。」可明，參諸莊春天之舊病有糖尿
    病，Ｂ肝帶原，皆易造成敗血症（參見第一審卷被證1），
    故莊春天縱因喝入洗澡水而導致敗血症，亦係本身之疾病等
    所致，此從其死亡診斷書死亡原因二載明，糖尿病雖非直接
    與死因有關，但會有影響，亦可得知。法醫研究所之鑑定結
    果第五點亦稱「肝硬化、糖尿病少引發感染，但一旦有感染
    存在就比較不易控制。」（法醫研究所95年11月30日鑑定結
    果第五點）、「如前所述，本例並未解剖，有可能潛在未被
    發現的病變存在。」（法醫研究所96年5月9日函說明二(七)）
    足證莊春天之死亡，與其本身之宿疾（內在原因），應有直
    接相當因果關係
  (五)如上所述，莊春天是否確有溺水乙事未能獲得證明，則無論
    其基於何種原因昏迷於浴室，依法醫研究所95年11月30日鑑
    定結果，「莊春天溺水後並非立即死亡。」（第二點）、「
    溺水時或之後很快死亡，是一般了解的『溺斃』，絕大多數
    是窒息致死。溺水之後救活再拖一段時間才死亡，廣義的講
    也是溺斃，但死亡不再是窒息致死，而是敗血症、溺漫性肺
    泡性傷害等其他原因，...。」（第三點），及96年3月21日
    函「而認為是昏倒在浴池內，吸入池水造成吸入性肺炎，再
    敗血症導致腸繫膜循環失全，最後休克致死。」（說明二(一)
    ），導致死亡之直接原因為敗血症，另依日方醫院死亡診斷
    書及函覆內容觀之（同上證2），其亦認敗血症為直接死亡
    之原因，故莊春天縱有誤飲幾口池水，然依一般生活經驗誤
    飲池水不會導致敗血症，莊春天會因誤飲幾口池水而導致敗
    水症死亡，必因其本身疾病或免疫功能不佳而導致細菌侵入
    並產生感染而導致敗血症死亡，故其直接死亡原因乃為細菌
    感染（即敗血症），參照最高法院判決見解「人之傷害或死
    亡之原因，其一來自內在原因，另一則為外在事故（意外事
    故）。內在原因所致之傷害或死亡，係指被保險人因罹犯疾
    病、細菌感染、器官老化衰竭等身體內部因素所致之傷害或
    死亡；至外來事故（意外事故），則係指內在原因以外之一
    切事故而言，其事故之發生為外來性、偶然性，而不可預見
    ，除保險契約另有特約不保之事項外，意外事故均屬意外傷
    害保險所承保之範圍。」（最高法院95年台上字第327號、
    94年台上字第1321號、93年台上字第2468號等判決參照），
    則不論莊春天生前有無溺水，其死亡之直接原因既是細菌感
    染所致之敗血症（疾病），則死亡原因係屬內在原因，非屬
    意外事故，上訴人自毋須負給付保險金義務等語置辯。
  (六)上訴聲明：(1)原判決不利於上訴人部分廢棄；(二)上開廢棄部
    分，被上訴人在第一審之訴及假執行之聲請均駁回。
三、兩造不爭執之事項：
  (一)洪美枝為莊春天之配偶，被上訴人戊○○、甲○○、丙○○
    、丁○○、乙○○為莊春天之子女，另有訴外人莊雅媛亦為
    莊春天繼承人之一，莊春天於94年4月7日向上訴人投保「國
    泰旅行平安保險」，保險金額10,000,000元，附加每次傷害
    醫療保險保險金限額200,000元，及海外突發疾病每次住院
    醫療保險保險金限額200,000元，保險期間自94年4月12日起
    計8日，並指定法定繼承人為受益人，保費已如期交付。嗣
    後莊春天於94年4月12日起至日本地區旅遊，於94年4月19日
    上午3時許經洪美枝發現倒臥在住宿飯店浴室之浴缸內，並
    由隨團導遊楊正中協助送往日本大阪市立綜合醫療中心急救
    ，然莊春天仍於94年4月20日下午10時56分宣告不治死亡。
  (二)莊春天於72年1月28日向上訴人投保「國泰增值分紅養老保
    險」，其中附加傷害特約保險，保險金額500,000元，並指
    定被上訴人洪美枝為受益人。
  (三)上訴人已先行給付被上訴人保險金200,000元。
四、兩造之爭點：
  (一)莊春天之死亡是否為意外溺水所致或係因本身疾病所致？
  (二)被上訴人得否向上訴人請求保險金？
  (三)系爭旅行平安保險契約中所附加傷害醫療保險，及海外突發
    疾病住院醫療保險，是否可併行請求？
五、得心證之理由：
  (一)被上訴人主張本件莊春天死亡之原因為溺水事故，上訴人則
    否認莊春天死亡之原因為溺水，辯稱應係莊春天本身腹部腸
    炎疾病或其他病症於浴室昏迷而死亡等語。經查，被上訴人
    主張此部分之事實，業據被上訴人提出大阪市立綜合醫療中
    心莊春天之病歷書、死亡診斷書、急診處離院摘要 (其上病
    名部分記載敗血症、DIC、淡水溺水)、看護摘要、入院診療
    計畫書、輸血同意書、心電圖、同意書、說明書、病名錄、
    入院診療錄、麻醉說明書、輸血傳票、旅行業綜合保險理賠
    申請書等為證，且原審依上訴人聲請，經囑託法務部法醫研
    究所鑑定莊春天死亡之原因，認為：「一、依照莊春天死亡
    經過及病歷之記載，.... 以上整個經過如下：先是溺水而
    昏迷，但尚未死，吸入髒水造成吸入性肺炎，造成敗血症，
    影響到腸子及循環，則導致腸繫膜血栓症而有大小腸壞死，
    最後仍然休克不治。二、莊春天溺水後並非立即死亡。一般
    很快死亡者常發現有肺部積水。但本例是將近2日後才死，
    所以解剖變化略有不同，可能加上吸入性肺炎或瀰漫性肺泡
    傷害的變化。積水可有可無，但程度不似溺水立即死亡者那
    麼嚴重，本例開始急救時有些泡沫液從氣管抽出，也是肺水
    腫之表現。三、溺水時或之後很快死亡，是一般了解的『溺
    斃』，絕大多數是窒息致死。溺水之後救活再拖一段時間才
    死亡，廣義的講也是溺斃，但死亡不再是窒息而死，而是敗
    血症、瀰漫性肺泡性傷害等其他原因，從初發事件而言，仍
    然與溺水有關。四、吸入髒水引起吸入性肺炎，可繼發敗血
    症，再造成感染性腸炎或血栓形成。五、肝硬化、糖尿病少
    引發感染，但一旦有感染存在就比較不容易控制。」，此有
    法務部法醫研究所95年11月30日之鑑定書可稽。足見被上訴
    人主張莊春天係因溺水而死亡，尚非無據。
  (二)上訴人雖質疑上開鑑定報告，並以上揭前詞置辯，惟查，上
    訴人之上開質疑業據法務部法醫研究所96年3月21日及96年5
    月9日函覆如下：
  1.有爭議的案件常以解剖為依歸，未做解剖的案例就只能靠一
    般經驗及病歷記錄的有限資料去研判其死亡經過，而認為是
    昏倒在浴池內，吸入池水造成吸入性肺炎，再敗血症導致腸
    繫膜循環失全，最後休克致死。
  2.莊春天在浴室中被發現時是昏迷的，服藥、飲酒、滑倒、本
    身疾病均可能是他倒在浴池內的原因，未做解剖，倒於浴池
    中的原因就不清楚，但就極可能吸入浴池中的水，造成或加
    強昏迷。
  3.泡了身體的水就不再是乾淨的水。
  4.吸入水不一定要一直將臉埋沒在水中。
  5.吸水進到肺臟算是一種特殊型式的溺水。
  6.對於本案，本所並未排除各項可能倒於浴池的原因，但卻是
    倒在浴池內才有後續一連串的不幸事件。倒在浴池外將呈現
    另一種表現或許就不會死亡。
  7.在肺部無積水狀況下，如何判定有吸入性肺炎、肺水腫？要
    確實判定吸入性肺炎或肺水腫，必須X光片呈現明顯的變化
    或者經過解剖觀察。X光表現與病理切片及解剖所見之間常
    有誤差，有問題的案件必須做解剖就是要釐清誤差。就莊春
    天之案例而言，事實上無法認定有或沒有積水，並非上訴人
    所指必無積水，所以本所並未認定本例一定是有吸入性肺炎
    。只是在臨床資料無法很齊全的情況下又無解剖時，一定要
    作判定，就只能採最可能的憶斷，在他躺在浴池中而不知現
    場發生何事的情況下（也許是有病，也許是跌倒），有溺水
    是最有可能的，溺水當場未死，之後最常見之合併症就是缺
    氧性腦病、吸入性肺炎、成人呼吸窘迫症候群、敗血症等。
  8.病歷中並無記載吸入性肺炎之紀錄。如前所述，但X光片及
    檢查正常不表示解剖時不會有吸入性肺炎或其他變化。
  9.病歷記錄中未記載敗血症的原因。
  10.病歷中記載入院時有高燒，極可能是敗血症引起。
  11.入院時有診斷感染性腸炎問題，是否有可能事故前即有感染
    ，而非喝入髒水所致？感染性腸炎只是當時暫時的診斷，事
    實上手術已確定為腸繫膜循環失全造成腸壞死，而敗血症及
    休克是極可能的原因。造成敗血症可能是吸入性肺炎，不是
    喝入胃腸之水。
  12.莊春天有糖尿病、高血壓性心臟病、高血壓；是否不排除為
    腦中風致昏迷？
    如前所述，溺水未很快死亡者之合併症當中，缺氧性腦病即
    會一直昏迷。另外，本所也未排除任何可能先致昏迷而倒在
    浴池中的病變，包括腦中風、心臟病等。但在日本住院的臨
    床檢查並無證據指出有這些病的發作，頭部電腦斷層掃瞄未
    發現有腦的病變。
  13.病例中無吸入性肺炎之診斷，死亡診斷書中吸入性肺炎依據
    為何？依據溺水幾小時以上最可能發生之合併症研判。如前
    所述，本例並未解剖，有可能有潛在未被發現的病變存在。
  (三)從上開法醫研究所之鑑定報告及回函，本院認為：
  1.莊春天當時既係倒臥在浴缸內，且依卷附旅行業綜合保險理
    賠申請書，旭茂旅行社導遊楊正中陳述：「... 我趕忙去他
    的房間，莊春天先生已經在浴缸裏昏倒... 也幫他從口抽了
    很多的水」，足見莊春天不管係昏倒後或昏倒前已有喝入浴
    缸內之洗澡髒水，故上訴人質疑莊春天身高163公分，其住
    房內之浴池長95公分、深37公分，有排水口，逾37公分即排
    水，寬42公分，不可能身體全部浸入水中，日本之自來水可
    以生飲，並非髒水，豈有可能吸入髒水造成疾病云云，顯不
    足採。
  2.又莊春天被發現當時，縱使鼻子露出水面，惟卷附病歷資料
    所繪的圖示，莊春天被發現當時呈昏迷狀態，嘴巴張開有一
    半在水中，故亦不能排除莊春天在昏倒的瞬間吸入或吞入髒
    水，或係其昏倒後，口裏的水因昏迷的關係，氣管與喉嚨間
    之會厭反射功能降低致髒水從口腔誤入氣管內，故上訴人尚
    難據此抗辯莊春天不可能溺水。
  3.法醫研究所已說明溺水當場未死，之後最常見之合併症就是
    缺氧性腦病、吸入性肺炎、成人呼吸窘迫症候群、敗血症等
    ，則上訴人抗辯莊春天吸入髒水不可能造成敗血症云云，並
    無依據。
  4.法醫研究所既然認為要確實判定吸入性肺炎或肺水腫，必須
    X光片呈現明顯的變化或者經過解剖觀察。X光表現與病理切
    片及解剖所見之間常有誤差，X光片及檢查正常不表示解剖
    時不會有吸入性肺炎或其他變化等語，且依卷附之急診處離
    院摘要記載莊春天的「兩肺葉Wheezeing」，足見莊春天呼
    吸時肺部有Wheezeing之雜聲，應為外物入侵導致。此外，
    依被上訴人提出之羅秀雄等三人合著之法醫學資料，其內記
    載於溺水的情形「呼吸困難期：由於缺氧及血中ＣＯ2積蓄
    ，刺激呼吸中樞又開始呼吸，水同時被吸入氣管內，引起劇
    烈咳嗽，而使肺內空氣排出，產生強烈吸氣欲望，引起深而
    急促的吸氣性呼吸困難，約經1/2-1分鐘，即進乞痙攣性呼
    氣，『呼出泡沫液體』，... 意識喪失期：意識喪失，可有
    大量水被吸入氣管深部，當水充滿細支氣管時，逼著殘餘空
    氣至肺表面，使肺量氣球狀，所謂水性肺氣腫及水腫」等語
    ，而莊春天之病歷內亦記載「嘴部插管，泡沫痰無法抽出」
    ，此外，法醫研究所亦認為本例開始急救時有些泡沫液從氣
    管抽出，也是肺水腫之表現，足見法醫研究所鑑定莊春天有
    溺水情形，尚非無據。故上訴人抗辯莊春天之肺部X光未見
    肺部有水或病歷中未記載有吸入性肺炎，且呼吸聲清楚，莊
    春天並未吸入水而導致吸入性肺炎云云，尚無足採。又法醫
    研究所既表示就莊春天之案例而言，事實上無法認定有或沒
    有積水，並非上訴人所指必無積水，所以本所並未認定本例
    一定是有吸入性肺炎。只是在臨床資料無法很齊全的情況下
    又無解剖時，一定要作判定，就只能採最可能的臆斷。且法
    醫研究所之鑑定與日本大阪市立綜合醫療中心宮市醫師對於
    莊春天死亡之原因歷程的判定是相符的，已足以證實莊春天
    死亡之主要緣由為外在之水，也就是溺水為莊春天死亡之主
    力近因，而非其本身之其他病症。又上訴人辯稱病歷並無急
    救時有些泡沫液後從氣管抽出之記載，而係「口腔」插管後
    「泡沫痰」等無法吐出，從而上開鑑定認有肺水腫表現，應
    屬錯誤等語，惟查食道與氣管會合的地方為咽部，再上來才
    是口腔，而不管是抽食道或氣管裏的水都是要從口腔插管抽
    ，況且，一般痰液都是從氣管產生不會從食道產生，故上訴
    人此部分抗辯顯屬無稽。
  5.法醫研究所已經鑑定莊春天之死亡經過為昏倒在浴池內，吸
    入池水造成吸入性肺炎，再敗血症導致腸繫膜循環失全，最
    後休克致死。則上訴人質疑肺與胃為不同器官，二者不相連
    ，如何可能吸入髒水造成吸入性肺炎，又影響到腸子？造成
    大小腸壞死云云，顯屬無據。
  6.依據卷附之死亡診斷書，其上記載因「溺水」造成「誤嚥性
    肺炎」、最後因「敗血症」而死亡，只是手術時曾發現「腸
    管膜之點狀出血」，但日本之宮巿功典醫師並非認定敗血症
    之原因為「腸管膜之點狀出血」，再者，法醫研究所認為係
    敗血症導致腸繫膜循環失全，而非腸繫膜循環失全導致敗血
    症，故上訴人抗辯醫生認其敗血症之原因為「腸管膜之點狀
    出血」云云，顯然誤認其因果關係，尚屬無據。
  7.上訴人辯稱依入院診療記錄及入院治療計劃書所載莊春天病
    名，為心不全、低氧血症、低氧腦症、腦梗塞、感染性腸炎
    （上訴人誤載為感染性腦炎）、敗血症，無一為窒息，足見
    其未因溺水而窒息或造成上開疾病云云，惟法醫研究所既認
    為溺水時或之後很快死亡，是一般了解的『溺斃』，絕大多
    數是窒息致死。溺水之後救活再拖一段時間才死亡，廣義的
    講也是溺斃，但死亡不再是窒息而死，而是敗血症、瀰漫性
    肺泡性傷害等其他原因，從初發事件而言，仍然與溺水有關
    ，則上訴人即尚難據入院診療記錄及入院治療計劃書上未記
    載「窒息」即主張莊春天未溺水。
  8.法醫研究所既已函覆：感染性腸炎只是當時暫時的診斷，事
    實上手術已確定為腸繫膜失全造成腸壞死，而敗血症及休克
    是極可能的原因。足見事實上莊春天並未得到感染性腸炎，
    而一入院縱使曾有感染性腸炎之診斷，只是醫師診斷時之「
    懷疑」，「懷疑」並不代表確實有該病症，既經手術確認實
    際上為腸繫膜失全造成腸壞死，則上訴人抗辯莊春天入院時
    有診斷感染性腸炎問題，而非喝入髒水所致，法醫研究所未
    排除感染性腸炎亦會引發敗血症，疑有避重就輕之嫌云云，
    委無足採。
  (四)上訴後，本院依上訴人聲請，再函詢日本大阪市立綜合醫療
    中心宮市醫師關於死者莊春天病歷描述其救亡經過、可否判
    斷莊春天發生溺水情況及死者死亡原因與浴池內之又有無相
    當關連等（見本院卷66、67、90頁），據覆：（見本院卷96
    至106頁，譯本見本院卷116頁）
  1.因為是以浸泡在浴缸內的狀態被發現，一般被認為是發生體
    溫上升的緣故。一般認為如果是溺水前受到感染的話，從到
    醫院時對血液檢驗的感染指數看來，很難想像是在溺水前受
    到感染。
  2.從就醫時的ＣＲＰ所顯示的數值來看，白血球數為7800，這
    讓人很難以判斷為溺水前感染了腸炎。
  3.頭部在就醫時雖然有進行斷層掃描，不過，並未發現顱內出
    血。
  4.就醫時，沒有能說日語的人隨旁，因此處於完全無法明白事
    故重點及詳情的狀態。若是日本人的話，便能從言詞當中掌
    握到事故情況進行問診，而此為直到後來有翻譯人員到來，
    才總算明白詳細情形。
  5.所謂急性腸胃炎是否指感染性腸炎呢？當初，不明白事故發
    生重點，因此判斷為感染性腸炎。不過，後來翻譯人員來了
    之後，總算才說明清楚狀況。在寄給齊醫師的電子郵件當中
    ，也曾提過敗血症為其死亡原因的看法。在日本，敗血症同
    時也被認為會併發急性心肺肝腎功能衰竭，一般認為敗血症
    被判斷為其死亡原因並無不當之處。
  6.其可能性不能完全否定（指詢問綜觀本病患臨床症狀，可否
    為意識不清昏迷後所致溺水）。
  7.糞便中含有大腸桿菌、克雷白氏菌、摩根氏桿菌。
  8.如第5.所述，敗血症的併發症包含急性心肺衰竭與肝腎功能
    衰竭。也因此，死亡診斷書認同該併發症，且視為敗血症，
    當然無誤。
  9.有血便，由於流入腸道的動脈血減少，導致紅血球生成素缺
    乏開始出現缺血，救患者有必要做剖腹探查，因而施行手術
    。手術前診斷，缺血性腸壞死。手術後診斷，無壞死，唯腸
    道內壁的點狀出血。
  10.根據就醫時家族的描述，患者臉部朝下泡在浴缸內，因此被
    判斷為溺水，且有喝入污水的情形。
    上開函文與法務部法醫研究所所為鑑定相合，並無扞格之處
    。
  (五)按依系爭國泰旅行平安保險契約條款第二條第1、2項約定：
    「被保險人於本契約有效期間內，因遭受意外傷害事故，致
    其身體蒙受傷害而致殘廢或死亡時，本公司依照要保時投保
    契約的約定給付保險金。前項所稱意外傷害事故，指非由疾
    病引起之外來突發事故」。又本院認為上開第2項解釋上應
    指若傷害結果之發生即殘廢或死亡，與疾病有直接相當因果
    關係者，即非上開條款所稱之意外來傷害事故。若意外來傷
    害事故之發生與疾病雖有關聯，惟該疾病之本身並不會直接
    導致殘廢或死亡，而係其他外在因素所致殘廢或死亡，則縱
    使意外來傷害事故之發生與疾病雖有關聯，仍應認為係上開
    條款所稱之意外傷害事故。本件上訴人雖質疑係因莊春天本
    身有糖尿病、高血壓，或莊春天可能係腦中風致昏迷，而非
    溺水等語，惟法醫研究所認為莊春天在浴室中被發現時是昏
    迷的，服藥、飲酒、滑倒、本身疾病均可能是他倒在浴池內
    的原因，未做解剖，倒於浴池中的原因就不清楚，但就極可
    能吸入浴池中的水，造成或加強昏迷，是倒在浴池內才有後
    續一連串的不幸事件。倒在浴池外將呈現另一種表現或許就
    不會死亡，故本院認為莊春天之昏倒縱使係因其他疾病引起
    ，惟若莊春天昏倒當時非在浴室內，亦不致於因吸入髒水，
    而引起吸入性肺炎，再敗血症導致腸繫膜循環失全，最後休
    克致死，故本院認莊春天之死亡與溺水有最直接關係，雖法
    務部法醫研究所及日本大阪市立綜合醫療中心宮市醫師均認
    為莊春天在浴室中被發現時是昏迷的，服藥、飲酒、滑倒、
    本身疾病均可能，患者意識不清昏迷後所致溺水可能性亦不
    排除，但多僅為臆測，倒在浴池內的原因，未做解剖，尚難
    認為與其疾病本身已有直接相當因果關係，更何況莊春天如
    倒在浴池外將呈現另一種表現或許就不會死亡。故上訴人辯
    稱因莊春天本身有糖尿病、高血壓，或莊春天可能係腦中風
    致昏迷等情，或係可能，然乏證明，故無足取。是本院認
    本件之情形仍屬上開契約條款第二條所指之意外事故。而上
    訴人對洪美枝為莊春天之配偶，被上訴人戊○○、甲○○、
    丙○○、丁○○、乙○○為莊春天之子女，另有訴外人莊雅
    媛亦為莊春天繼承人之一，莊春天於94年4月7日向上訴人投
    保「國泰旅行平安保險」，保險金額10,000,000元，保險期
    間自94年4月12日起計8日，並指定法定繼承人為受益人，保
    費已如期交付乙節，亦不爭執。則莊春天既於保險期間內即
    94年4月19日於日本因溺水意外，而導致於94年4月20日死亡
    。被上訴人主張尚堪信為真實。
  (六)則上訴人自應按照系爭國泰旅行平安保險契約，給付莊春天
    之受益人即洪美枝、被上訴人戊○○、甲○○、丙○○、丁
    ○○、乙○○等人及訴外人莊雅媛保險金10,000,000元。故
    洪美枝及被上訴人戊○○、甲○○、丙○○、丁○○、乙○
    ○每人可領取之金額為1,428,571元（元以下四捨五入，計
    算式：(保險金額10,000,000元＋每次傷害醫療保險金限額
    200,000元－上訴人已先行給付之保險金200,000元)÷7＝1,
    428,571元），及自94年6月29日起之年利率百分之10之遲延
    利息。惟洪美枝既已死亡，並由被上訴人戊○○、甲○○、
    丙○○、丁○○、乙○○等人繼承，而被上訴人等人尚未分
    割遺產，故洪美枝可領取之1,428,571元再加50萬元即1,928
    ,571 元由被上訴人等人繼承領取。
六、從而，被上訴人等未於上開保險契約，請求上訴人給付各1,
    428,571元暨給付被上訴人等1,928,571元及均自94年6月29
    日起至清償日止，按年息百分之10計算之利息，在此範圍內
    之請求為有理由，應予准許，原審就此所為上訴人敗訴之判
    決，核無不合，上訴論旨指摘原判決不當，聲明求為廢棄改
    判，非有理由，應予駁回。
七、兩造其餘攻擊防禦方法，核與本判決結果不生影響，無庸一
    一論列，併此敘明。至於上訴人質疑死亡證明書為依據家屬
    之要求而更改死亡診斷書及原先開立之死亡證明書死亡原因
    為何云云，並無證據足以證明有另一張死亡證明書之存在，
    且及日本大阪市立綜合醫療中心宮市醫師職業尊嚴，在毫
    無事證下，上訴人竟然指稱此一情事，事後又謂對方避重就
    輕不答覆云云，殊非可取。又病例記錄治療中縱使有諸多診
    斷，均僅為懷疑階段，經電腦斷層掃瞄未發現有腦的病變，
    經手術後發現為腸繫膜失全造成腸壞死，並非感染性腸炎已
    如前述，故死亡診斷書未將缺氧性腦病變、腦梗塞、高血壓
    性心臟不全、急性腸胃炎列為死亡原因並無不當。又病例記
    錄並未有肝腎衰竭之記載，而敗血症、低血容積性休克均為
    疾病進展之同一過程，於死亡診斷書僅須記載最後一項結果
    即可，並毋庸一一記載，故上訴人聲請調查病例記錄治療中
    有諸多診斷與死亡診斷書所開立死亡原因明顯不同部分，本
    院認亦無必要。又上訴人原聲請再送國立台灣大學醫學院附
    設醫院鑑定，經該院以本件涉及日文，且相關專科醫師業務
    繁忙，拒絕鑑定，嗣上訴人乃捨棄再送鑑定。
據上論結，本件上訴為無理由，依民事訴訟法第449條第1項、第
78條、第463條、第392條，判決如主文。
中    華    民    國    97    年    10    月    22     日
                  民事第五庭    審判長法  官  林陳松
                                      法  官  古金男
                                      法  官  鄭金龍
以上正本係照原本作成。
如對本判決上訴，須於收受判決送達後二十日內向本院提出上訴
書狀，其未表明上訴理由者，應於提出上訴後二十日內向本院提
出上訴理由書（須按他造人數附具繕本）。
上訴時應提出委任律師為訴訟代理人之委任狀。具有民事訴訟法
第四百六十六條之一第一項但書或第二項之情形為訴訟代理人者
，另應附具律師及格證書及釋明委任人與受任人有該條項所定關
係之釋明文書影本。
                                      書記官  陳振海
中    華    民    國    97    年    10    月    23    日
                                                      Ａ


司法院資訊處製作；財團法人民間司法改革基金會備份。
